行　政　法　院　判　決　　　　　　　　　　　　　八十七年度判字第一三一六號
　　原　　　告　達餘工業股份有限公司
　　代　表　人　甲○○
　　被　　　告　高雄市政府環境保護局
右當事人間因空氣污染防制法事件，原告不服行政院環境保護署中華民國八十七年三
月四日環署訴字第七七四三五號再訴願決定，提起行政訴訟，本院判決如左︰
　　主  文
原告之訴駁回。
　　事  實
緣被告所屬環保稽查人員於民國八十六年四月二十五日上午進行巡邏稽查時發現原告
位於小港區○○街十四號工廠從事煤焦粉乾燥作業中，其乾燥爐煙囪排放粒狀污染物
，經領有目測判煙訓練合格之環保稽查人員目測判定不透光率為百分之六十，歷時三
分鐘（十時三十七分至十時四十分），逾「固定污染源空氣污染物排放標準」，當場
予以拍照及錄影存證，據以裁處新台幣十二萬元罰鍰，原告不服，乃循序提起行政訴
訟，茲摘兩造訴辯意旨於次：
原告起訴意旨略謂︰一、查被告所為八十六年六月十日高市環局一字第一八○二三
號告發函附之「公、私場所固定污染源排煙目測判煙稽查紀錄表」之「目測判煙人員
訓練合格證書號碼」一欄卻付之厥如，是否符合空氣污染防制法施行細則第三十四條
第一項之規定，無從得悉，則目測之結果是否正確，要非無疑。訴願決定雖謂：本件
違規事實之稽查舉發三位人員，均經行政院環境保護署目測判煙訓練並領有合格證書
云云，惟該訴願決定如何認定該三位人員均領有合格證書，其認定依據為何﹖未見說
明。嗣於原告不服該訴願決定，提起再訴願後，再訴願決定雖就此補充陳述：「公私
場所固定污染源排煙目測判煙稽查紀錄表內稽查員簽名欄已蓋有目測判煙合格章，並
有證照號碼，再查原決定內附有三張本次稽查之環保稽查人員目測判煙人員訓練合
格證書可資證明」云云，惟查該稽查紀錄表內所蓋印文並無所謂「目測判煙合格」等
字句，所記載之號碼究為何義，無從得悉；至於原決定內縱附有所謂之訓練合格證
書三張，惟既未依規定填載目測判煙人員訓練合格證書號碼於上開稽查紀錄表，違背
規定在先，僅於原告提起訴願始行附於決定內，此種行徑，豈能令原告折服﹖公信力
豈能建立﹖又原告工廠坐落於中鋼、中油及火力發電廠等大工廠環伺之臨海工業區內
，有附呈之平面配置圖可稽，在眾廠林立所產生之背景濃度更是不容忽，則本件採
樣地點能否把握大氣污染狀況﹖且不受特定污染源或其他狀況影響﹖原行政處分是否
均已就上情為斟酌﹖亦非無疑。再查，依被告所提供之五張相片，僅有一張照得稍微
有排煙現象，且極為稀少微薄，其餘四張相片皆看不出有何排煙現象，自難遽認有所
謂之排放煙塵達不透光率逾管制標準之違規情形；況依該排煙之相片觀之，在周
圍工廠林立之情況下，該煙塵是否即為原告公司所排放，尤非無疑。是稽查人員之目
測判定遭人質疑，自屬必然。乃再訴願決定竟以所謂拍照僅供當時污染情況或確定是
否原告工廠所產生污染物之參考云云置辯，惟就其中矛盾、齟齬之情，置之不理，尤
難令原告折服，至於再訴願決定另稱本案經目測判定後，稽查人員當場促請原告工廠
操作員應加強管制或改善防制設施云云，尤屬無據，原告予以否認，該片面之詞實不
足採信。二、綜上所述，被告所為原處分有違法，且損害原告之權利，而訴願及再訴
願決定未予糾正，均有違誤，為此請判決將一再訴願決定及原處分均撤銷等語。
被告答辯意旨略謂︰一、查按「公私場所排放空氣污染物之稽查，其實施方式如左：
一儀器檢查．．．二官能檢查：（一目及目測．．．。目測，指檢查人員以肉眼進
行粒狀污染物排放濃度之判定。．．．」「目測逕行舉發公私場所．．．排放之空氣
污染物，由經訓練合格並領有證書之人員為之。前項目測，對公私場所．．．排放之
粒狀污染物之判定，同儀器檢查。」為空氣污染防制法施行細則第三十二條及第三
十四條第一、二項所明定。本件違規事實之稽查舉發人員，係經行政院環境保護署目
測判煙訓練並領有合格證書，其目測判定（依法執行公務）依前揭施行細則規定同
儀器檢查，故其專業技術與適法性均無庸置疑。二、按被告稽查紀錄表內所蓋印文雖
無「目測判煙合格」等字句，但稽查紀錄表內確有「目測判煙合格」等字句，又印文
內已有合格證書號碼（本案訴願時已檢附合格證書影本三張），故本府稽查人員確依
規定填載目測判煙訓練合格證書號碼於稽查紀錄表無誤。「目測判煙合格」未刻於印
文中，乃因領有目測判煙合格證書之人員需每年複試目測能力乙次，不合格者不得執
行目測判煙逕行舉發之工作，故未在印文中刻「目測判煙合格」而印在稽查紀錄表內
為正確的作法。又查法令規定顯有目測判煙合格證書之人員所為之目測判定，同儀
器檢查，並未規定拍照或錄影作為斷定排放標準之依據，因現場受攝影、拍照技術、
光線及其他等因素之影響，必然與當時煙流濃度無法相同，致錄影、拍照僅供當時污
染情況或確定原告工廠所產生污染物之參考，執行上仍應以目測判定濃定之記錄為依
據。又原告工廠煙囪位於廠房屋頂中間且煙囪高度又不高，採證確實受到限制，但仍
可由照片及影帶證實污染源確是原告工廠煙囪。此可由污染狀況近似煙柱型確定本案
污染為煙囪所排，並非逸散源，且粒狀污染物為煙囪排放後立即被大氣慢慢稀釋，故
鄰廠煙囪所排放之煙塵不可能在原告廠房上有如此高之濃度（不透光率達百分之六十
），原告雖稱本案煙塵非其所有，卻未提出有利於己之具體事實以實其說，僅空言否
認有違規事實，顯係卸責之詞。三、綜此，被告依據空氣污染防制法第十一條第一款
予以舉發，爰以同法第三十六條第一項處以罰鍰新台幣壹拾貳萬元，於法並無不合，
請判決駁回原告之訴等語。
　　理  由
按「公私場所固定污染源排放空氣污染物，應符合排放標準。」、「公私場所違反第
十一條第一項．．．違反者為工商廠、場，處新台幣十萬元以上一百萬元以下罰鍰。
」為空氣污染防制法第十一條第一項及第三十六條第一項所明定。本件被告所屬環保
稽查人員於八十六年四月二十五日上午十時三十七分稽查巡時，發現原告工廠乾燥
爐煙囪排放粒狀污染物（即黑煙），濃度達到不透光率百分之六十，連續三分鐘，已
超過「固定污染源空氣污染物排放標準」，乃裁處罰鍰新台幣十二萬元，揆諸首揭規
定，洵無不合。原告起訴為前開主張，惟查原告工廠乾燥爐煙囪排放粒狀污染物，經
稽查人員在適當位置（正向煙囪及煙流下風處，距離約六十公尺處）「一個煙囪直徑
處」進行目測判煙逾「固定污染源空氣污染物排放標準」，此有公、私場所固定污染
源排煙目測判煙稽查記錄表附原處分機關可稽，復經稽查人員拍照及錄影存證。按
拍照、現場常受攝錄、拍照技術、光線及其他等因素之影響，與當時煙流濃度無法相
同，惟仍可供當時污染情況之參考，而執行上仍應以目測判定濃度之記錄為依據，原
告謂現場照片僅有一張稍有排煙現象，其餘四張看不出有何排煙現象云云，惟原告工
廠煙囪位於廠房屋頂中間，雖其高度不高，仍可由照片看出污染源確係原告工廠，實
難稱本案煙塵非其工廠所排放，原告前開主張，自難採信。次查本件違規事實之稽查
舉發人員，係經行政院環境保護署目測判煙訓練並領有合格證書，其目測判定依空氣
污染防制法施行細則第三十四條第二項規定同儀器檢查，故其專業技術與適法性均
無庸置疑。又公私場所固定污染源排煙目測判煙稽查記錄表內稽查員簽名欄已蓋有目
測判煙稽查員職章，並有證照號碼，並附有本次稽查之環保稽查人員目測判煙人員訓
練合格證書三張，雖未將「目測判煙合格」刻於印文中，仍不影響其效力，原告前揭
質疑，尚屬誤會。綜上所述，本件原處分核無違誤，一再訴願決定遞予維持，俱無不
合。原告起訴論旨，核無理由，應予駁回。
據上論結，本件原告之訴為無理由，爰依行政訴訟法第二十六條後段，判決如主文。
中    華    民    國     八十七      年      七      月       二        日
                    行 政 法 院 第 四 庭
                                審 判 長 評  事      曾  隆  興
                                         評  事      劉  鑫  楨
                                         評  事      吳      仁
                                         評  事      吳  錦  龍
                                         評  事      林  家  惠
右  正  本  證  明  與  原  本  無  異
                                         法院書記官  張  惠  美
中    華    民    國     八十七      年      七      月       三        日
